【裁判字號】    92,上訴,2892
【裁判日期】    921022
【裁判案由】    偽造有價證券
【裁判全文】
臺灣高等法院刑事判決                          九十二年度上訴字第二八九二號
    上  訴  人
    即  被  告  丙○○
    指定辯護人  本院公設辯護人甲○○
右上訴人因偽造有價證券案件，不服臺灣桃園地方法院九十一年度訴字第二九九號，
中華民國九十二年六月九日第一審判決（起訴案號：臺灣桃園地方法院檢察署九十年
度偵字第一二八九一號）提起上訴，本院判決如左：
    主  文
原判決撤銷。
丙○○連續意圖供行使之用，而偽造有價證券，處有期徒刑壹年拾月。扣案如附表所
示支票玖紙及未扣案偽造之「乙○○」印章壹枚均沒收。
    事  實
一、丙○○於民國八十八年間因遭票據交換所列為拒絕往來戶而無法開立甲存帳戶並
    請領支票使用，遂與友人乙○○協商，由乙○○出面申領支票以供丙○○使用，
    九十年六月十三日（起訴書誤載為十二日，應予更正），乙○○經由丙○○之陪
    同前往華南商業銀行桃園分行開立帳號為000000000000號之甲存（
    支票）存款帳戶，因乙○○不諳開立甲存帳戶之手續，未帶印章，乃使用丙○○
    預刻之乙○○印章為印鑑章據以開立甲存帳戶，雙方並約定支票簿由丙○○保管
    ，印鑑章則由乙○○保管，倘若丙○○欲簽發支票，須先經乙○○同意並用印，
    以完成發票行為。詎丙○○基於意圖供行使之用而偽造有價證券之概括犯意，自
    九十年六月中旬某日起至同年八月底某日止之某日，連續三次 (每次簽發支票之
    張數不詳)，未依約事先徵詢乙○○之同意並用印，擅以其於不詳時、地委由不
    知情之刻印人員所偽刻之「乙○○」印章一枚，偽蓋於附表所示之九紙支票之發
    票人欄項下，並在其上分別填載如附表所示之發票日期及金額，而偽造完成已具
    應記載事項之支票，隨即將該偽造之支票交付往來廠商以做為支付貨款之用而予
    以行使，嗣乙○○因接獲華南商業銀行桃園分行支票對帳單，始得知上情。
二、案經乙○○訴由臺灣桃園地方法院檢察署檢察官偵查起訴。
    理  由
一、訊據被告丙○○固坦承以告訴人乙○○名義簽發如附表所示之九紙支票供己使用
    ，核與告訴人乙○○迭於偵查、原審及本院調查時證述之情節相符，復有附表所
    示之九紙支票扣案可稽，被告此部分之供述自屬真實，惟被告仍矢口否認有何偽
    造印章、有價證券犯行，辯稱：告訴人在九十年一月間，打電話給我，說要向我
    調錢，我那時候生意失敗，一、二萬元勉強可以給她週轉，且她要我幫她找工作
    兼差，我說我在準備開設安養院，如能夠開成，請她晚上到我那邊兼職，同年四
    、五月間，我跟她說安養院可能有些希望，但如果需要支票，她是否同意用她的
    名義開戶，告訴人表示同意，並且跟我一起去銀行辦理甲存帳戶開戶的手續，她
    說這件事不可以讓她先生知道，雙方約定支票簿由我保管，印章由她保管，後來
    我就根據彼此之約定，倘若要簽發支票，我都會拿支票到告訴人任職之日月光公
    司請她用印，後來支票之對帳單寄到告訴人家，被她先生知道，她先生到我中壢
    市的公司與我商談，後來達成協議我會負責補足該票款，我也讓該支票均兌現，
    我沒有偽造告訴人名義之支票云云。惟查：
(一)被告因遭票據交換所列為拒絕往來戶，遂與告訴人商量，由告訴人於九十年六月
    十三日以其名義向華南商業銀行桃園分行開立帳號為000000000000
    號之支票存款帳戶，雙方並約定支票簿由被告保管，印鑑章由告訴人保管，如被
    告欲簽發支票，須經告訴人同意並用印，開戶後，即由被告保管支票簿，告訴人
    保管印鑑章之情，業據被告於偵查、原審及本院審理時坦承不諱，核與告訴人於
    偵查、原審及本院調查時所述相符，並有華南商業銀行桃園分行支票存款開戶申
    請書、支票存款往來約定書、印鑑卡影本各一份在卷可稽（見偵查卷第二四、二
    五頁），足徵被告與告訴人彼此確有約定被告要簽發使用支票，須事先經告訴人
    同意並用印。
(二)嗣被告自九十年六月中旬某日起至同年八月底某日止共分三次簽發並交付如附表
    所示之九紙支票做為支付貨款之用之情，亦據被告於本院審理時坦承在卷，復有
    附表所示九紙支票扣案可稽（支票影本見偵卷第二七至三五頁），觀諸該九紙支
    票，其發票人欄項下均已蓋妥告訴人之印文，並分別填載發票日及金額等應記載
    事項，附表所示九紙支票為被告所簽發並行使亦無疑義。
(三)雖被告辯稱：附表所示九紙支票均有事先請告訴人用印蓋章云云 (告訴人有無同
    意並用印即本案之唯一爭點) 。然告訴人迭於偵查、原審及本院調查時均明確證
    稱被告簽發附表所示九紙支票之前並未經其同意並用印等語，且告訴人於本院調
    查時對於被告不僅未有絲毫怨懟而仍心存關懷，僅表示其祇是要明瞭被告為何要
    如此做，為何不願承認錯誤，原審量刑過重等語，核被告與告訴人並無宿怨，告
    訴人自無設詞誣陷之理，又被告使用支票係供商業往來，重在時效，每次簽發均
    須告知告訴人並經其同意、用印，有時難免周折、延宕，被告因不諳法律，自忖
    告訴人之前已同意開立甲存帳戶及其簽發之支票屆期必能兌現，應無損於告訴人
    權益，基於權宜考量，乃方便行事而在未經告訴人同意之情形下，擅以告訴人名
    義簽發支票，亦符事理之常，且附表所示九紙支票發票人欄項下之「乙○○」印
    文與告訴人在華南商業銀行桃園分行開戶申請書等文件上所留存之「乙○○」印
    文，雖以肉眼觀察極為相似，然偵查中檢察官將告訴人所提出之「乙○○」印章
    實物、附表所示九紙支票發票人欄項下之「乙○○」印文及華南商業銀行桃園分
    行支票存款開戶申請書、支票存款往來約定書、支票存款往來約定書補充條款等
    文件所留存之「乙○○」之印文送請法務部調查局鑑定結果，除附表編號一所示
    之支票因印文蓋印不清晰無法比對外，其餘八紙支票發票人欄項下之「乙○○」
    印文均與告訴人所提供之「乙○○」印章實物及華南商業銀行桃園分行支票存款
    申請書、約定書、補充條款所留存之「乙○○」印文不符，此有法務部調查局九
    十年十一月十二日（九０）陸（二）字第九００七０七四五號鑑定通知書一件附
    卷足憑（見偵查卷第五十七頁），顯然附表編號二至九所示之八紙支票上之「乙
    ○○」印文，非以交由告訴人保管之乙○○印章所蓋用，否則印文何以不相符合
    ，至於附表編號一號所示之支票其發票人欄項下之「乙○○」印文，雖因印文不
    清晰而未能鑑定與前述告訴人所提供之「乙○○」印章實物及華南商業銀行桃園
    分行開戶申請書等文件上所留存之「乙○○」印文是否相符，惟該紙支票亦係被
    告簽發用以支付貸款，已據被告供承在卷，且告訴人堅指其並未在任何支票上用
    印之情，亦如陳述，則附表編號一所示之支票發票人欄項下之「乙○○」印文，
    亦未經告訴人同意並用印，況且被告始終無法提出任何人證、物證以證明其確已
    事先經告訴人同意並用印，足徵告訴人所證述被告在簽發附表所示九紙支票之前
    並未經其同意、用印之情確為真實，被告所辯其均係得告訴人之同意、用印始簽
    發附表所示九紙支票云云，無非事後卸責之詞，不足採信。
(四)被告及告訴人於本院調查時均承認「乙○○」印章於辦妥甲存帳戶開戶手續後即
    一直交由告訴人保管中，衡情被告事後根本無法取得該印章實物，雖無該偽造之
    「乙○○」印章扣案，然被告既使用相似之「乙○○」印章偽蓋在附表所示九紙
    支票發票人欄項下，顯然被告係於簽發偽造附表所示九紙支票之前，已另行偽刻
    一枚與其用於開戶時使用之「乙○○」印章極為相似之「乙○○」印章，並偽蓋
    於附表所示九紙支票發票人欄項下，故被告偽造告訴人印章之情，亦堪認定。
(五)被告於原審雖聲請將告訴人提出之「乙○○」印章實物與前述開戶申請書等文件
    上所留存之「乙○○」印文送鑑定是否相符，惟本件之重點係在被告所簽發附表
    所示九紙支票發票人欄項下之「乙○○」印文是否與告訴人開戶時所留存於銀行
    之「乙○○」印文相符，且經鑑定結果確屬不符，已如前述，顯然附表所示九紙
    支票發票人欄項下之「乙○○」印文確非以告訴人留存於銀行之「乙○○」印文
    之印章所蓋，足認被告確有偽刻另一印章並蓋用之事實，故本院認為被告於原審
    之上開聲請，顯無必要，另被告於本院行準備程序時聲請本院傳喚證人林惠敏 (
    待證事實係證明告訴人同意開立甲存帳戶始請林惠敏去找銀行開戶) 、蕭筱佩 (
    待證事實係證明被告確有開設安養院) 、詹惠雲 (待證事實係證明告訴人曾至被
    告公司) ，然告訴人從未否認同意以其名義開立甲存帳戶，並隨同被告前往銀行
    開戶事宜，且被告係以要安排告訴人擔任被告所開設之安養院之夜間主任而同意
    以其名義開立甲存帳戶，並隨同被告前往銀行辦理開戶事宜，且曾至被告公司之
    情，然本件之爭點在於被告雖同意開立甲存帳戶，但雙方約定被告簽發支票均須
    經告訴人同意並用印，然此一爭點非上開證人所能證明、釐清，故被告所舉之上
    開證人所欲證明之事項均屬在訴訟上已無爭議之事實，核亦無傳喚之必要，均併
    此敘明。
(六)至於被告寄送本院之存證信函質疑：一、本院拒絕為其指定公設辯護人。二、為
    何輕信告訴人片面之詞。三、法務部調查局鑑定報告之依據為何等項。查：本院
    於收受本案之初即不待被告之聲請已依法為被告指定並通知本院之公設辯護人為
    其辯護，且本院於準備程序已二次指派庭務員前往通知本院公設辯護人到庭行準
    備程序，本院公設辯護人因故未到，然於審判期日已出庭為被告辯護，被告所指
    本院拒絕其指定公設辯護人之聲請，實昧於事實，另本院本非以告訴人之單一指
    訴為論罪科刑之依據，而係綜合告訴人之證述並無瑕疵且核與事理相符及法務部
    調查局之鑑定報告書等相關事證而為認定，且法務部調查局之鑑定報告書係由該
    局專業鑑定人員以精密之科學儀器所為之鑑定，其鑑定結果素有極高之公信力，
    且本件鑑定之素材有印文及印章實體，非僅就印文間為比對，且比對之印文非僅
    一或二枚，而係附表所示九紙支票之九枚印文，且其中一枚因清晰度欠佳而無法
    比對，足見鑑定人員鑑定、比對之嚴謹，被告僅因該鑑定結果對其不利，而在無
    任何依據或合理懷疑之情形下率爾質疑該鑑定報告之可信度，亦無可採，併此敘
    明。
二、核被告所為，係犯刑法第二百零一條第一項偽造有價證券罪。被告偽造印章並進
    而在支票上偽造印文之行為均係偽造有價證券之部分行為，又偽造有價證券後持
    之行使，行使之輕行為應為偽造之重行為所吸收，均不另論罪。被告每次以一偽
    造行為同時偽造均為告訴人所簽發之支票數紙，仍屬單純一罪，被告先後三次偽
    造有價證券犯行，時間緊接，所犯為構成要件相同之罪名，顯係基於概括犯意反
    覆為之，為連續犯，應依刑法第五十六條之規定論以刑法第二百零一條第一項偽
    造有價證券罪一罪，並加重其刑。
三、原審因予論罪科刑，固非無見。惟查被告係連續三次偽造如附表所示告訴人名義
    之九紙支票 (至於每次偽造之支票張數因支票發票日未能真正反應出實際簽發之
    日期，且被告亦無法辨識附表所示九紙支票實際簽發日期，因而無法從附表所示
    九紙支票之發票日確定各該三次所偽造之支票各有幾張) ，原判決僅泛稱被告基
    於概括犯意，連續偽造如附表所示告訴人名義之九紙支票，而未就被告偽造支票
    之次數具體敘明，即有違誤。被告上訴意旨，否認犯罪，固無足取，惟原判決既
    有上開可議，要屬無可維持，應予撤銷改判。又被告與告訴人係高中同學，被告
    係因告訴人之同意而持有告訴人名義之支票簿，然因被告未諳法律為貪圖便利未
    依約於事前取得告訴人之同意、用印，而擅自偽刻告訴人印章簽發支票，然其目
    的在於以該支票做為商業價款之支付，並非持以詐欺財財，與一般以偽造有價證
    券方式牟取不法財物之犯罪情形非可等同視之，且犯罪後其所偽簽之附表所示九
    紙支票均能兌現，告訴人並未因而受有任何財產上之不利益，告訴人對於被告亦
    未予責難，本院經審酌上情，認被告犯罪之情狀，在客觀上尚足以引起一般同情
    ，若宣告處以偽造有價證券之法定最低度刑，猶嫌過苛，情輕法重，爰依刑法第
    五十九條之規定減輕其刑。爰審酌被告因貪圖一時便利而偽造有價證券，其惡性
    本非重大，偽造之支票僅九紙，且屆期均已兌現，未生任何實害，告訴人無意追
    究及犯罪後飾詞狡卸，悔意未深等一切情狀，量處如主文第二項所示之刑，以示
    儆懲。扣案如附表所示之支票九紙，應依刑法第二百零五條宣告沒收 (附表所示
    九紙支票發票人欄項下偽造之「乙○○」印文，已因支票沒收而包含在內，爰不
    另重複為沒收之諭知) ，另偽造之「乙○○」印章一枚，雖未扣案，惟並無證據
    證明業已滅失，併依刑法第二百十九條諭知沒收。末查被告於八十九年間，為提
    高向新竹國際商業銀行內壢分行貸款之額度，偽以其妻楊奕莊為濟民聯合診所之
    合夥人之一，並偽造濟民聯合診所合夥合約書等文件向銀行貸得四百萬元，復未
    經濟民聯合診所負責醫師曹志屏之同意，偽以曹志屏名義與仁通興業股份有限公
    司簽定租約，並偽以濟民聯合診所負責醫師曹志屏為發票人簽發支票等情，業經
    台灣桃園地方法院檢察署檢察官於九十一年十二月三十一日以九十一年度偵字第
    九二八號提起公訴，現由台灣桃園地方法院以九十二年度訴字第一九五號審理中
    ，且被告於本院審理中飾詞狡卸，難期改過遷善，爰不另併予宣告緩刑，附此敘
    明。
據上論斷，應依刑事訴訟法第三百六十九條第一項前段、第三百六十四條、第二百九
十九條第一項前段，刑法第五十六條、第二百零一條第一項、第五十九條、第二百零
五條、第二百十九條，罰金罰鍰提高標準條例第一條前段，判決如主文。
本案經檢察官彭坤業到庭執行職務。
中      華      民      國    九十二    年      十      月    二十二    日
                              臺灣高等法院刑事第二十四庭
                                  審判長法  官  陳  貽  男
                                        法  官  陳  憲  裕
                                        法  官  徐  世  禎
右正本證明與原本無異。
如不服本判決應於收受送達後十日內向本院提出上訴書狀，其未敘述上訴之理由者並
得於提起上訴後十日內向本院補提理由書（均須按他造當事人之人數附繕本）。
                                        書記官  陳  玲  憶
中      華      民      國    九十二    年      十      月    二十二    日
附本件論罪科刑之法條：
中華民國刑法第二百零一條
意圖供行使之用，而偽造、變造公債票、公司股票或其他有價證券者，處
三年以上十年以下有期徒刑，得併科三千元以下罰金。
行使偽造、變造之公債票、公司股票或其他有價證券，或意圖供行使之用
，而收集或交付於人者，處一年以上七年以下有期徒刑，得併科三千元以
下罰金。
附表：
  編號    票據號碼      發票日      發票人      金額（單位：新台幣）
  一      VＺ0000000     00.6.19     乙○○      十八萬七千元
  二      VＺ0000000     00.6.28     乙○○      十萬八千元
  三      VＺ0000000     00.7.5      乙○○      二十萬元
  四      VＺ0000000     00.7.10     乙○○      一萬五千六百元
  五      VＺ0000000     00.7.31     乙○○      五萬五千元
  六      VＺ0000000     00.7.31     乙○○      二十萬元
  七      VＺ0000000     00.8.10     乙○○      二十四萬元
  八      VＺ0000000     00.7.31     乙○○      二萬二千元
  九      VＺ0000000     00.8.31     乙○○      四萬五千元


司法院資訊處製作；財團法人民間司法改革基金會備份。
